ACORDAO-COMPLETO-2514138

ACÓRDÃO 2791/2022 ATA 17/2022 - SEGUNDA CÂMARA

VISTOS, relatados e discutidos estes autos de tomada de contas especial (TCE) constituída em cumprimento ao Acórdão 2107/2018-TCU-Plenário, proferido no processo TC Processo 023.262/2017-6, que determinou a constituição de sete TCEs em decorrência de débitos identificados no curso de auditoria de conformidade, realizada na Secretaria Estadual de Saúde do Pará e na Secretaria de Saúde dos municípios de Barcarena/PA e de Marituba/PA, cujo objetivo era avaliar a aquisição de medicamentos do programa de assistência farmacêutica com recursos federais, nos exercícios de 2015 a 2017;
ACORDAM os Ministros do Tribunal de Contas da União, reunidos em sessão da 2ª Câmara, ante as razões expostas pelo Relator, em:
9.1. arquivar a presente tomada de contas especial, sem julgamento de mérito, por ausência dos pressupostos de constituição e desenvolvimento válido e regular do processo, diante dos elementos de convicção até aqui obtidos pelo TCU, com fundamento no art. 212 do Regimento Interno do TCU, sem prejuízo de, diante da superveniência de novos elementos de convicção, o TCU vir a reavaliar a matéria; e
9.2. dar ciência desta decisão aos responsáveis e ao Departamento de Auditoria do SUS - Denasus, para adoção das providências que entender cabíveis quanto à fragilidade dos controles de movimentação dos produtos farmacêuticos existentes nos almoxarifados do Município de Marituba/PA.

Tomada de contas especial, constituída em cumprimento ao Acórdão 2.107/2018-TCU-Plenário, para tratar de suposto dano ao erário devido a desvio de medicamentos adquiridos pela Secretaria Municipal de Saúde de Marituba/PA, oriundo dos Contratos 01 e 02-040816/5-PMM-PP-SESAU, celebrados com as empresas Cristalfarma e Socibra.

Segunda Câmara

Município de Marituba - PA.

3. Interessados/Responsáveis:
3.1. Responsáveis: Helen Lucy Mendes Guimaraes Begot (XXX.038.422-XX); Jhordan Laranjeiras de Oliveira Mendes Amaral (XXX.635.802-XX); Manoel Paixao da Silva (XXX.952.278-XX).

13.1. Ministros presentes: Bruno Dantas (Presidente), Augusto Nardes (Relator), Aroldo Cedraz e Antonio Anastasia.
13.2. Ministro-Substituto presente: André Luís de Carvalho.

AUGUSTO NARDES

Adoto como parte do relatório, com os ajustes de forma considerados cabíveis, a instrução lavrada no âmbito da Secretaria de Controle Externo de Tomada de Contas Especial - SecexTCE (peça 59) , cuja proposta de encaminhamento contou com a anuência do escalão dirigente daquela unidade (peça 60 e 61) :
"INTRODUÇÃO
	Cuidam os autos de tomada de contas especial instaurada por força do Acórdão 2107/2018-TCU-Plenário, que determinou a constituição de sete tomadas de contas especiais em decorrência de débitos identificados no curso de auditoria de conformidade - TC Processo 023.262/2017-6 - realizada na Secretaria Estadual de Saúde do Pará e na Secretaria de Saúde dos municípios de Barcarena/PA e de Marituba/PA, cujo objetivo era avaliar a aquisição de medicamentos por essas secretarias.
HISTÓRICO
2.	O Tribunal de Contas da União realizou fiscalização de orientação centralizada com o objetivo de avaliar a regularidade das aquisições de medicamentos do programa de assistência farmacêutica custeados com recursos federais. Relativamente ao Estado do Pará, fiscalizaram-se as aquisições promovidas pela Secretaria Estadual de Saúde do Pará (Sespa) e pelas Secretarias Municipais de Saúde de Barcarena e de Marituba, num total de aproximadamente R$ 27 milhões entre os anos de 2015 e 2017.
3.	Durante os trabalhos de fiscalização foram identificadas diversas irregularidades ensejadoras de débito, para as quais foi proposta a constituição de sete processos de tomadas de contas especiais específicas para cada irregularidade e responsáveis identificados, conforme Relatório de Fiscalização 320/2017 - TC Processo 023.262/2017-6 (peça 30) . O Acórdão 2107/2018-TCU-Plenário (peça 31) determinou então a constituição dos sete processos de tomada de contas especiais listados nas tabelas 14 e 16 do citado relatório (peça 30, p. 52-53) para que fosse promovida a devida citação dos responsáveis, nos termos propostos no relatório da unidade técnica.
4.	A presente tomada de contas especial trata dos débitos referentes ao município de Marituba/PA, especificamente em relação ao achado de auditoria III.2 de que trata o relatório de fiscalização da auditoria de conformidade (peça 30 do presente processo de TCE, p. 20-22) cuja responsabilidade foi atribuída solidariamente à Helen Lucy Mendes Guimarães Begot (CPF XXX.038.422-XX, ex-secretária municipal de saúde de Marituba/PA) , Jhordan Laranjeiras de Oliveira M. Amaral (CPF XXX.635.802-XX) e Manoel Paixão da Silva (CPF XXX.952.278-XX) , responsáveis pelo recebimento e conferência, entrada e saída de mercadorias, e controle de estoque no Almoxarifado Central.
Irregularidades ensejadoras do débito
5.	A irregularidade identificada no achado de auditoria III.2 foi o desvio de medicamentos adquiridos pela Secretaria Municipal de Saúde de Marituba/PA, oriundos dos contratos celebrados com as empresas Cristalfarma e Socibra - contratos 01-040816/5/2016 e 02-040816/5/2016 - comprovado pela ausência de destinação dos referidos medicamentos.
6.	A equipe de auditoria detalhou a irregularidade nos achados de auditoria (item III.2, peça 30, p. 20-22) :
III.2. Deficiência no controle de estoque de medicamentos (Marituba) .
Tipificação: 
Irregularidade grave.
Situação encontrada:
Na amostra auditada, existe uma quantidade de medicamentos, equivalente a R$ 1.526.325,75 em valores históricos, cuja destinação não foi devidamente comprovada pela SESAU ou implicariam no pagamento de produtos que efetivamente não ingressaram na central de armazenamento.
A SESAU disponibilizou os documentos constantes à peça 109 em resposta ao ofício de requisição 12-320/2017 à peça 107 a partir do qual a equipe solicitou relatórios de saldos e de movimentação de uma amostra de 34 medicamentos nas datas ali estabelecidas. A requisição tinha por finalidade dispor aos membros da equipe de documentos que lhes permitissem verificar a compatibilidade com o inventário de estoque (peça 168) . Em outras palavras, a partir do saldo em uma data inicial (si) , saldo em uma final (sf) , total de entradas e de saídas entre essas datas (E e S) de um determinado medicamento, seria possível verificar se a equação de continuidade do estoque para aquele medicamento, si + E - S - sf = 0, se confirmava.
O tratamento das informações descritas anteriormente resultou na tabela presenta à peça 178. A coluna 'Entradas' reflete os medicamentos descritos nas notas fiscais emitidas pelas fornecedoras. A coluna 'Saídas' consolida para cada fármaco os dados prestados pela SESAU à peça 109, p. 2-12. A coluna 'Saldo final' contém as quantidades inventariadas pela equipe (peça 168) . A coluna 'Saldo inicial' é um campo calculado de acordo com a equação da continuidade do estoque. O valor com o sinal invertido dessas quantidades multiplicado pelo preço unitário (PU) resultou nas linhas da coluna 'Débito (R$) '. O total apresentado ao fim da coluna é a soma dos valores tidos em débito. Obviamente, ali se desconsideram os itens que satisfazem a equação de continuidade do estoque (itens 121, 71, 72, 95, 141, 146, 150, 158 e 163) .
Objetos nos quais o achado foi constatado:
Contrato 01-040816/5/2016 - Aquisição de medicamentos para atender as demandas da Secretaria Municipal de Saúde de Marituba, de acordo com o estabelecido no Pregão Presencial 5/20161706-01-PMM-PP/SESAU.
Contrato 02-040816/5/2016 - Aquisição de medicamentos para atender as demandas da Secretaria Municipal de Saúde de Marituba, de acordo com o estabelecido no Pregão Presencial 5/20161706-01-PMM-PP/SESAU.
Critérios:
Constituição Federal, art. 70, § único.
Lei 4320/1964, art. 63, caput.
Evidências:
Peça 109 - Elementos comprobatórios/Evidências - MARITUBA - Resposta ao ofício 12-320.
Peça 174 - Elementos comprobatórios/Evidências - MARITUBA - Papeis de trabalho. Faturamento da empresa Cristalfarma decorrente do contrato 01-040816-5.
Peça 177 - Elementos comprobatórios/Evidências - MARITUBA - Papeis de trabalho. Faturamento da empresa Socibra decorrente do contrato 02-040816-5.
Peça 178 - Elementos comprobatórios/Evidências - MARITUBA - Papel de trabalho. Medicamentos da amostra sem comprovação de entrada no almoxarifado central e/ou sem comprovação de saída para as unidades de saúde.
Causas da ocorrência do achado:
Vulnerabilidade dos procedimentos de controle de estoque (entrada e saída de medicamentos do almoxarifado) .
- Não há no almoxarifado central de Marituba qualquer tipo de controle informatizado ou mesmo manual mínimo que seja e que permita, por exemplo, conhecer a qualquer momento e sem grande esforço o total de medicamentos em estoque, a movimentação de fármacos num determinado período de tempo (entradas, saídas, destinação) ou quantidades enviadas por unidade de saúde num período de tempo.
Omissão da autoridade e/ou equipe responsável pelo armazenamento e controle do estoque dos medicamentos.
- A ausência de supervisão das atividades desempenhadas, sobretudo pelo responsável do almoxarifado onde se armazenam os medicamentos do programa farmacêutico de Marituba, incentiva e facilita a prática de atos lesivos à administração.
Atribuição de importância secundária às atividades desempenhadas no almoxarifado central.
Efeitos/Consequências do achado:
Falta de medicamentos para atender a população (efeito real) .
- A impossibilidade de o almoxarifado central atender as demandas provenientes das unidades de saúde de Marituba pode ser constatada pelos registros nas peças 160 a 163 dos autos (somente parte ou nada das quantidades solicitadas é atendida) , e pelo volume atual de fármacos em estoque, correspondendo a apenas R$ 3.940,51 (peça 179) . Frise-se que com o fim da vigência dos contratos decorrentes do pregão presencial 5/20161706-01-PMM-PP/SESAU e com o pregão presencial 2/2017-PMM-PP-SESAU não concluído até a data de elaboração deste relatório (dezembro de 2017) , desde agosto de 2017 o município não recebe medicamentos da farmácia básica adquiridos com recursos do fundo municipal de saúde.
Impossibilidade de programação de aquisição de medicamentos (efeito real) .
Risco de aquisição de medicamentos desnecessários (efeito real) .
Dano ao erário (efeito real) .
	*Observação: as peças mencionadas no tópico Evidências, acima, referem-se ao processo de fiscalização originário - TC Processo 023.262/2017-6.
7.	Conforme descrito na situação encontrada, a equipe de auditoria selecionou para amostra diversos medicamentos comumente adquiridos pela Secretaria Municipal de Saúde, e verificou em período determinado - 1/8/2016 a 25/10/2017 - a movimentação do estoque desses medicamentos.
7.1.	A planilha à peça 32 deste processo (peça 178 do processo de fiscalização) apresenta o débito total, identificado em razão da não comprovação do destino dados aos medicamentos selecionados para a amostra, no valor de R$ 1.526.325,75.
7.2.	Considerando que a apuração do débito se deu por verificação do controle do estoque, a individualização da data exata da ocorrência de cada débito torna-se impraticável, razão pela qual sugere-se adotar como marco inicial da cobrança do débito e incidência de juros mora, à luz do parágrafo 3º do art. 210 do RI/TCU, a data de emissão da última nota fiscal considerada no levantamento da equipe de auditoria, no caso, 23/08/17, o que é seguramente mais favorável aos devedores (peça 18, p. 44) .
8.	Assim, diante dos achados acima descritos, descreveu-se a irregularidade ensejadora do dano ao erário nos seguintes termos:
Irregularidade: Não comprovação da boa e regular destinação dos medicamentos adquiridos por força dos contratos 01 e 02-040816/5-PMM-PP-SESAU, celebrados com as empresas Cristalfarma e Socibra, adquiridos com recursos federais repassados pelo Fundo Nacional de Saúde à Secretaria de Saúde de Marituba/PA, na modalidade fundo a fundo.
9.	Além dessa irregularidade causadora de dano ao erário, resume-se a seguir, apenas para fins de contextualização da situação de desorganização encontrada pela equipe de auditoria, no que se refere ao controle de estoque de medicamentos naquele município, outras irregularidades/achados descritas no relatório à peça 22, as quais foram objeto de audiência e estão sendo tratadas no processo originador - TC Processo 023.262/2017-6:
a)	adoção de inadequada modalidade de licitação (achado de auditoria III.3) ;
b)	falta de realização de inventários de estoque periódicos no almoxarifado central da Secretaria Municipal de Saúde de Marituba (achado de auditoria IV.1) ;
c)	ausência de ferramentas voltadas à gestão dos medicamentos (achado de auditoria IV.2) ;
d)	inexistência de registro de aquisições contratualmente desconformes (achado de auditoria IV.3) ;
e)	disposição caótica dos medicamentos no interior do almoxarifado central (achado de auditoria IV.4) ;
f)	ausência de justificativas para a não utilização do sistema Hórus do Ministério da Saúde, por parte da Secretaria Municipal de Saúde, para o controle de estoque e dispensação de medicamentos (achado de auditoria IV.5) .
Responsabilização
10.	Verifica-se que a responsabilidade pela irregularidade acima descrita (item 8) foi atribuída de forma solidária aos seguintes responsáveis.
10.1.	A Sra.  Helen Lucy Mendes Guimarães Begot (CPF XXX.038.422-XX) , secretária municipal de saúde de Marituba/PA no período a partir de 30/6/2014, gestora do SUS no âmbito municipal, por força do disposto no art. 9º, inc. III, da Lei 8080/1990, é responsabilizada por conduta omissiva na supervisão das atividades da Secretaria Municipal de Saúde, enquanto autoridade responsável, ante a ausência de atos (ordem de serviço, portaria, decreto, etc.) definindo as atribuições dos responsáveis que garantissem o efetivo gerenciamento do estoque de medicamentos adquiridos.
10.1.1.	Esta Corte de Contas tem firmado entendimento (Acórdãos 1.997/2016-TCU-Plenário - Relator Ministro Raimundo Carreiro; 2.211/2016-TCU-Primeira Câmara - Relator Ministro Augusto Sherman; 4.988/2018-TCU-Primeira Câmara - Relator Ministro Vital do Rêgo; e 2.952/2018-TCU-Plenário - Relator Ministro Bruno Dantas) de que, na ausência de evidências de que o prefeito municipal tenha participado de irregularidades na aplicação de recursos do SUS, a responsabilidade pelas ocorrências apuradas deve recair unicamente sobre o secretário municipal de saúde, em face do disposto nas Leis 8.080/1990 e 8.142/1990.
10.2.	O Sr. Manoel Paixão da Silva (CPF XXX.952.278-XX) , Coordenador do Almoxarifado Central e Patrimônio no período de 01/07/2014 a 29/03/2017, servidor responsável pelo recebimento e conferência, entrada e saída de mercadorias, e controle de estoque no Almoxarifado Central, pela conduta omissiva no controle de estoque dos medicamentos adquiridos, ante a ausência ou insuficiência de procedimentos padronizados que garantissem o efetivo controle de entrada e saída de medicamentos, propiciando a ocorrência de irregularidades.
10.3.	O Sr. Jhordan Laranjeiras de Oliveira Mendes Amaral (CPF XXX.635.802-XX) , Coordenador do Almoxarifado Central e Patrimônio a partir de 30/03/2017, servidor responsável pelo recebimento e conferência, entrada e saída de mercadorias, e controle de estoque no Almoxarifado Central, pela conduta omissiva no controle de estoque dos medicamentos adquiridos, ante a ausência ou insuficiência de procedimentos padronizados que garantissem o efetivo controle de entrada e saída de medicamentos, propiciando a ocorrência de irregularidades.
Quantificação do Débito
11.	O detalhamento do débito efetuado quando da execução da auditoria, totalizou o valor de R$ 1.526.325,75, o qual encontra-se à peça 32 deste processo (peça 178 do processo originário) . Ressalte-se, uma vez mais, conforme já explicado no item 7.2 desta instrução, que a apuração do débito se deu a partir da verificação do controle do estoque, tornando impraticável a individualização de cada débito por valor e data exata da ocorrência, razão pela qual sugere-se adotar como marco inicial da cobrança do débito e incidência de juros mora, à luz do parágrafo 3º do art. 210 do RI/TCU, a data de emissão da última nota fiscal considerada no levantamento da equipe de auditoria, no caso, 23/08/2017 (peça 17, p. 44) , o que é seguramente mais favorável aos devedores.
Das Citações
12.	Em atendimento ao Acórdão 2107/2018-TCU-Plenário, propôs-se então, no âmbito desta tomada de contas especial, realizar as citações dos responsáveis Helen Lucy Mendes Guimarães Begot (CPF XXX.038.422-XX) , na condição de secretária municipal de saúde de Marituba/PA, Jhordan Laranjeiras de Oliveira Mendes Amaral (CPF XXX.635.802-XX) , na condição de Coordenador do Almoxarifado Central e Patrimônio da Secretaria Municipal de Saúde de Marituba/PA e Manoel Paixão da Silva (CPF XXX.952.278-XX) , na condição de Coordenador do Almoxarifado Central e Patrimônio da Secretaria Municipal de Saúde de Marituba/PA, em razão da irregularidade abaixo descrita e respectivas condutas:
Irregularidade: Não comprovação da boa e regular destinação dos medicamentos adquiridos por força dos contratos 01 e 02-040816/5-PMM-PP-SESAU, celebrados com as empresas Cristalfarma e Socibra, adquiridos com recursos federais repassados pelo Fundo Nacional de Saúde à Secretaria de Saúde de Marituba/PA, na modalidade fundo a fundo.
	Condutas:
	Helen Lucy Mendes Guimarães Begot (CPF XXX.038.422-XX) : omitir-se na supervisão das atividades da Secretaria Municipal de Saúde, enquanto autoridade responsável, ante a ausência de atos (ordem de serviço, portaria, decreto, etc.) definindo as atribuições dos responsáveis que garantissem o efetivo gerenciamento do estoque de medicamentos adquiridos;
	Jhordan Laranjeiras de Oliveira Mendes Amaral (CPF XXX.635.802-XX) : omitir-se no controle de estoque dos medicamentos adquiridos, ante a ausência ou insuficiência de procedimentos padronizados que garantissem o efetivo controle de entrada e saída de medicamentos, propiciando a ocorrência de irregularidades;
	Manoel Paixão da Silva (CPF XXX.952.278-XX) : omitir-se no controle de estoque dos medicamentos adquiridos, ante a ausência ou insuficiência de procedimentos padronizados que garantissem o efetivo controle de entrada e saída de medicamentos, propiciando a ocorrência de irregularidades.
13.	As citações foram realizadas por meio dos ofícios 14444, 14445 e 14446/2019-TCU/Seproc, de 10/12/2019 (peças 31 a 34) , obtendo-se êxito nas comunicações expedidas, conforme atesta o Despacho de Conclusão de Comunicações Processuais (peça 52) .
EXAME TÉCNICO
Alegações de defesa da Sra. Helen Lucy Mendes Guimarães Begot, na condição de secretária municipal de saúde de Marituba/PA (peça 50) 
14.	A responsável apresentou suas alegações de defesa por intermédio de procuradores legalmente constituídos.
15.	A defesa alega, preliminarmente, a ausência de dolo e de má-fé, quanto à deficiência no controle de estoque dos medicamentos, os quais seriam, no seu entendimento, requisitos para a configuração de ato de improbidade administrativa, e que o presente processo é 'carente de provas robustas capazes de manter a Requerente como réu em um processo administrativo' (sic) .
16.	Afirma também a ausência de irregularidades na suposta adoção inadequada da modalidade de licitação (achado de auditoria III.3) , mas essa irregularidade não está sendo tratada nesta TCE, e sim no processo originário - TC Processo 023.262/2017-6.
17.	Invoca o princípio da proporcionalidade para requerer 'a graduação razoável da pena, para fins de que sejam observados os princípios da proporcionalidade e boa fé' (sic) . 
18.	Assegura ainda a 'ausência de dano ao erário público' (sic) afirmando tratar-se de mera irregularidade formal, pois se está 'diante de um ato que demonstra a vulnerabilidade dos procedimentos de controle de estoque da SESAU, ou seja, não subjaz qualquer lesão ao erário que justificasse tamanha severidade da multa imputada no valor de R$ 1.651,484,46 (um milhão, seiscentos e cinquenta e um mil, quatrocentos e quarenta e oito reais e quarenta e seis centavos) atualizados até 10/12/2019'.
19.	Alega que o relatório de fiscalização da auditoria 'apenas supõe que existiram irregularidades formais no processo', concluindo por ausente qualquer benefício indevido ou demonstração de dano ao erário.
20.	A defesa acostou aos autos alguns documentos: Certificação expedida pelo Tribunal de Contas dos Municípios do Estado do Pará - TCM/PA (peças 51 e 55) ; Certidão de Antecedentes Criminais emitida pelo Tribunal de Justiça do Estado do Pará (peça 55, p. 3) ; e Ofício da Sra. Helen Lucy Mendes Guimarães Begot, na condição de secretária municipal de saúde, datado de 19 de junho de 2018, solicitando senha de acesso ao sistema Horus (peça 54) .
Análise
21.	A defesa labora em diversos equívocos. A Sra. Helen Lucy Mendes Guimarães Begot não é ré em processo administrativo, mas responsável em processo de tomada de contas especial. Também não se está tratando de ato de improbidade administrativa, de natureza civil. Tampouco o débito apontado na presente TCE é multa ou penalidade.
22.	Apenas a afirmação de que não houve dano ao erário, por se tratar de mera irregularidade formal advinda da vulnerabilidade dos procedimentos de controle de estoque da secretaria, é insuficiente para afastar a irregularidade apontada.
23.	Trata-se de meras alegações, sem suporte documental ou probatório, e não tem o condão, de per si, elidir a irregularidade imputada à responsável.
24.	Contudo, algumas considerações apresentadas pela defesa da responsável contêm certa razoabilidade. Efetivamente, parece desproporcional a correlação estabelecida pela equipe de auditoria do TCU, entre a conduta omissiva da responsável, qual seja, a ausência de atos definindo as atribuições dos responsáveis que garantissem o efetivo gerenciamento do estoque de medicamentos adquiridos, e a conclusão de que não houve a comprovação da boa e regular destinação dos medicamentos adquiridos.
25.	É certo que a equipe de auditoria encontrou um quadro de completa desorganização administrativa na secretaria de saúde do município de Marituba. Foram elencadas como causas da irregularidade: i) vulnerabilidade dos procedimentos de controle de estoque; ii) falta de controle informatizado ou manual que permitisse conhecer o estoque, a qualquer momento, sem grande esforço; iii) omissão da autoridade e/ou equipe responsável pelo armazenamento e controle do estoque dos medicamentos, iv) ausência de supervisão das atividades desempenhadas, sobretudo pelo responsável do almoxarifado onde se armazenam os medicamentos do programa farmacêutico de Marituba. Como consequência da irregularidade, citou a falta de medicamentos para atender a população (efeito real) . É possível vislumbrar que tal cenário pode incentivar e ser um facilitador da prática de atos lesivos à administração.
26.	Por outro lado, conforme se verifica, a equipe de auditoria, com as devidas vênias, não listou comprovações (ou mesmo contexto de fortes indícios) de que os medicamentos tenham sido desviados ou até mesmo perdidos, no âmbito da secretaria municipal de saúde. Trata-se de um relevante achado de auditoria, em função da elucidação da situação de desordem administrativa, sem, entretanto, os elementos necessários à imputação do débito. Assim, apenar a má conduta administrativa e organizacional por parte dos responsáveis com a imputação de débito total dos medicamentos adquiridos por força dos contratos 01 e 02-040816/5-PMM-PP-SESAU, celebrados com as empresas Cristalfarma e Socibra, se afigura incongruente.
27.	Por fim, cabe destacar que essa condição de grande desorganização administrativa, encontrada pela equipe de auditoria do TCU naquela secretaria municipal de saúde, poderia ser motivo de aplicação de multa aos gestores neste processo. Ocorre que, quanto a esse particular, as audiências estão em andamento no bojo do próprio processo de auditoria (TC Processo 023.262/2017-6) , conforme autorizado no Acórdão 2107/2018-TCU-Plenário.
28.	Conclui-se, assim, por propor o julgamento pela regularidade com ressalva destas contas especiais da Sra. Helen Lucy Mendes Guimarães Begot, afastando-se eventual débito, bem como que possível penalidade relativa à desorganização administrativa da secretaria poderá ser aplicada no âmbito do TC Processo 023.262/2017-6.
Alegações de defesa do Sr. Jhordan Laranjeiras de Oliveira Mendes Amaral, na condição de coordenador do Almoxarifado Central e Patrimônio da Secretaria Municipal de Saúde de Marituba/PA (peça 49) 
29.	O responsável Jhordan Laranjeiras de Oliveira Mendes Amaral, exerceu a função de coordenador do Almoxarifado Central e Patrimônio da Secretaria Municipal de Saúde de Marituba/PA a partir de 30/03/2017, em substituição ao responsável Manoel Paixão da Silva.
30.	As alegações de defesa do Sr. Jhordan Laranjeiras de Oliveira Mendes Amaral foram apresentadas pelo mesmo procurador da Sra. Helen Lucy Mendes Guimarães Begot, e apresentam igual teor de defesa nas questões preliminares e de mérito. 
Análise
31.	Aproveita-se em relação ao responsável Jhordan Laranjeiras de Oliveira Mendes Amaral as mesmas considerações e análises formuladas anteriormente em relação à Sra. Helen Lucy Mendes Guimarães Begot.
32.	Também em relação ao responsável Jhordan Laranjeiras de Oliveira Mendes Amaral, se afigura desproporcional a correlação estabelecida pela equipe de auditoria do TCU, entre a conduta omissiva do responsável no controle de estoque de medicamentos da secretaria municipal de saúde, qual seja, a ausência ou insuficiência de procedimentos padronizados que garantissem o efetivo controle de entrada e saída de medicamentos, e a conclusão de que não houve a comprovação da boa e regular destinação dos medicamentos adquiridos.
33.	Conclui-se, assim, por propor o julgamento pela regularidade com ressalva destas contas especiais do Sr. Jhordan Laranjeiras de Oliveira Mendes Amaral, afastando-se eventual débito, bem como que possível penalidade relativa à desorganização administrativa da secretaria poderá ser aplicada no âmbito do TC Processo 023.262/2017-6.
Revelia do Sr. Manoel Paixão da Silva, na condição de Coordenador do Almoxarifado Central e Patrimônio da Secretaria Municipal de Saúde de Marituba/PA (peça 48) 
34.	O responsável Manoel Paixão da Silva não apresentou alegações de defesa, devendo ser considerado revel, dando-se prosseguimento ao processo, conforme preceitua o art. 12, § 3º, da Lei 8.443/1992 c/c o art. 202, § 8º, do RI/TCU. Cabe destacar que o ofício de citação do Sr. Manoel Paixão da Silva foi entregue ao próprio responsável, em 24/12/2019, conforme atesta o A.R. acostado à peça 44) .
CONCLUSÃO
35.	Em face da análise promovida na seção Exame Técnico, propõe-se acolher parcialmente as alegações de defesa apresentadas pelos responsáveis Helen Lucy Mendes Guimarães Begot e Jhordan Laranjeiras de Oliveira Mendes Amaral.
36.	Em relação ao responsável Manoel Paixão da Silva, embora tenha permanecido silente e, portanto, revel, considera-se que o acatamento das alegações de defesa apresentadas pelos demais responsáveis lhe aproveita.
37.	No tocante à eventual imputação de penalidade em razão das condutas dos responsáveis, estas estão sendo tratadas no processo principal - TC Processo 023.262/2017-6.
38.	Dessa forma, propõe-se o julgamento pela regularidade com ressalva destes responsáveis.
PROPOSTA DE ENCAMINHAMENTO
39.	Diante do exposto, submetemos os autos à consideração superior, propondo:
	a) considerar revel, para todos os efeitos, o responsável Manoel Paixão da Silva (CPF XXX.952.278-XX) , dando-se prosseguimento ao processo, nos termos do art. 12, § 3º, da Lei 8.443/1992 c/c o art. 202, § 8º, do RI/TCU;
	b) acolher parcialmente as alegações de defesa apresentadas por Helen Lucy Mendes Guimarães Begot (CPF XXX.038.422-XX) e Jhordan Laranjeiras de Oliveira Mendes Amaral (CPF XXX.635.802-XX) , afastando o débito que lhes fora imputado; 
	c) julgar regulares com ressalva as contas de Helen Lucy Mendes Guimarães Begot (CPF XXX.038.422-XX) , Jhordan Laranjeiras de Oliveira Mendes Amaral (CPF XXX.635.802-XX) e Manoel Paixão da Silva (CPF XXX.952.278-XX) , com fundamento nos artigos 1º, inciso I, 16, inciso II, 18 e 23, inciso II, da Lei 8.443/1992, c/c os arts. 1º, inciso I, 208 e 214, inciso II, do RI/TCU, dando-se quitação aos responsáveis;
	d) enviar cópia do Acórdão que vier a ser proferido aos responsáveis, para ciência, e informar-lhes que a deliberação, acompanhada do Relatório e do Voto que a fundamenta, está disponível para a consulta no endereço www.tcu.gov.br/acordaos, além de esclarecer que, caso requerido, o TCU poderá fornecer sem custos as correspondentes cópias, de forma impressa." (grifos no original) .
2.	A representante do Ministério Público junto ao TCU, Procuradora-Geral Cristina Machado da Costa e Silva, divergiu da proposta apresentada pela unidade técnica especializada, nos termos do parecer a seguir transcrito (peça 62) :
	"Trata-se de tomada de contas especial instaurada por força do Acórdão 2107/2018-TCU-Plenário, que determinou a constituição de sete tomadas de contas especiais em decorrência de débitos identificados no curso de auditoria de conformidade realizada pela Secex-PA na Secretaria Estadual de Saúde do Pará e na Secretaria de Saúde dos municípios de Barcarena/PA e de Marituba/PA, integrante de Fiscalização de Orientação Centralizada, cujo objetivo foi avaliar a aquisição de medicamentos que ocorreram de forma centralizada pelo Ministério da Saúde e as realizadas pelas secretarias de saúde selecionadas, mediante a transferência de recursos federais (TC Processo 023.262/2017-6) . O total fiscalizado foi de aproximadamente R$ 27 milhões entre os anos de 2015 e 2017.
2.	A presente TCE trata dos débitos referentes ao município de Marituba/PA, especificamente em relação ao achado de auditoria III.2 (deficiência no controle de estoque de medicamentos - Marituba) abordado no relatório de fiscalização da auditoria de conformidade (peça 30 destes autos, pp. 20-22) .
3.	A equipe que realizou o trabalho selecionou uma amostra de diversos medicamentos comumente adquiridos pela Secretaria Municipal de Saúde e verificou a movimentação do estoque em relação a eles no período de 1/8/2016 a 25/10/2017. Por meio de cálculos que constam da planilha da peça 32 deste processo (peça 178 do processo de fiscalização) , chegou-se a um débito de R$ 1.526.325,75, relacionado à não comprovação do destino dado aos medicamentos selecionados na amostra.
4.	Sob esse fundamento, foram citados em solidariedade pelo aludido valor a Senhora Helen Lucy Mendes Guimarães Begot, ex-secretária municipal de saúde de Marituba/PA, e os Senhores Jhordan Laranjeiras de Oliveira Mendes Amaral e Manoel Paixão da Silva, responsáveis pelo recebimento e conferência, entrada e saída de mercadorias, e controle de estoque no Almoxarifado Central. Os dois últimos agentes exerceram a função de Coordenador do Almoxarifado Central e Patrimônio, o primeiro a partir de 30/3/2017, e o segundo no período de 1/7/2014 a 29/3/2017.
5.	Seguem abaixo a irregularidade ensejadora da responsabilização e as condutas atribuídas aos responsáveis.
- Irregularidade:
	Não comprovação da boa e regular destinação dos medicamentos adquiridos por força dos contratos 01 e 02-040816/5-PMM-PP-SESAU, celebrados com as empresas Cristalfarma e Socibra, adquiridos com recursos federais repassados pelo Fundo Nacional de Saúde à Secretaria de Saúde de Marituba/PA, na modalidade fundo a fundo.
- Condutas:
	Helen Lucy Mendes Guimarães Begot: omitir-se na supervisão das atividades da Secretaria Municipal de Saúde, enquanto autoridade responsável, ante a ausência de atos (ordem de serviço, portaria, decreto, etc.) definindo as atribuições dos responsáveis que garantissem o efetivo gerenciamento do estoque de medicamentos adquiridos;
	Jhordan Laranjeiras de Oliveira Mendes Amaral: omitir-se no controle de estoque dos medicamentos adquiridos, ante a ausência ou insuficiência de procedimentos padronizados que garantissem o efetivo controle de entrada e saída de medicamentos, propiciando a ocorrência de irregularidades;
	Manoel Paixão da Silva: omitir-se no controle de estoque dos medicamentos adquiridos, ante a ausência ou insuficiência de procedimentos padronizados que garantissem o efetivo controle de entrada e saída de medicamentos, propiciando a ocorrência de irregularidades.
6.	Devidamente citados (avisos de recebimento às peças 42-44) , apresentaram alegações de defesa a Senhora Helen Lucy Mendes Guimarães Begot e o Senhor Jhordan Laranjeiras de Oliveira Mendes Amaral. O Senhor Manoel Paixão da Silva não compareceu aos autos, o que caracteriza a sua revelia.
7.	Na peça 59, a Secex-TCE procedeu ao exame técnico das defesas. Abaixo, transcrevem-se os trechos mais relevantes da instrução, que reúnem os argumentos que levaram a Unidade Técnica a entender que o débito sugerido no relatório de fiscalização não deve ser imputado aos responsáveis.
- Análise da defesa da Sra. Helen Lucy Mendes Guimarães Begot:
'24. Contudo, algumas considerações apresentadas pela defesa da responsável contêm certa razoabilidade. Efetivamente, parece desproporcional a correlação estabelecida pela equipe de auditoria do TCU, entre a conduta omissiva da responsável, qual seja, a ausência de atos definindo as atribuições dos responsáveis que garantissem o efetivo gerenciamento do estoque de medicamentos adquiridos, e a conclusão de que não houve a comprovação da boa e regular destinação dos medicamentos adquiridos.
25. É certo que a equipe de auditoria encontrou um quadro de completa desorganização administrativa na secretaria de saúde do município de Marituba. Foram elencadas como causas da irregularidade: i) vulnerabilidade dos procedimentos de controle de estoque; ii) falta de controle informatizado ou manual que permitisse conhecer o estoque, a qualquer momento, sem grande esforço; iii) omissão da autoridade e/ou equipe responsável pelo armazenamento e controle do estoque dos medicamentos, iv) ausência de supervisão das atividades desempenhadas, sobretudo pelo responsável do almoxarifado onde se armazenam os medicamentos do programa farmacêutico de Marituba. Como consequência da irregularidade, citou a falta de medicamentos para atender a população (efeito real) . É possível vislumbrar que tal cenário pode incentivar e ser um facilitador da prática de atos lesivos à administração.
26. Por outro lado, conforme se verifica, a equipe de auditoria, com as devidas vênias, não listou comprovações (ou mesmo contexto de fortes indícios) de que os medicamentos tenham sido desviados ou até mesmo perdidos, no âmbito da secretaria municipal de saúde. Trata-se de um relevante achado de auditoria, em função da elucidação da situação de desordem administrativa, sem, entretanto, os elementos necessários à imputação do débito. Assim, apenar a má conduta administrativa e organizacional por parte dos responsáveis com a imputação de débito total dos medicamentos adquiridos por força dos contratos 01 e 02-040816/5-PMM-PP-SESAU, celebrados com as empresas Cristalfarma e Socibra, se afigura incongruente.
27. Por fim, cabe destacar que essa condição de grande desorganização administrativa, encontrada pela equipe de auditoria do TCU naquela secretaria municipal de saúde, poderia ser motivo de aplicação de multa aos gestores neste processo. Ocorre que, quanto a esse particular, as audiências estão em andamento no bojo do próprio processo de auditoria (TC Processo 023.262/2017-6) , conforme autorizado no Acórdão 2107/2018-TCU-Plenário.'
	- Análise da defesa do Sr. Jhordan Laranjeiras de Oliveira Mendes Amaral:
'31. Aproveita-se em relação ao responsável Jhordan Laranjeiras de Oliveira Mendes Amaral as mesmas considerações e análises formuladas anteriormente em relação à Sra. Helen Lucy Mendes Guimarães Begot.
32. Também em relação ao responsável Jhordan Laranjeiras de Oliveira Mendes Amaral, se afigura desproporcional a correlação estabelecida pela equipe de auditoria do TCU, entre a conduta omissiva do responsável no controle de estoque de medicamentos da secretaria municipal de saúde, qual seja, a ausência ou insuficiência de procedimentos padronizados que garantissem o efetivo controle de entrada e saída de medicamentos, e a conclusão de que não houve a comprovação da boa e regular destinação dos medicamentos adquiridos.'
8.	Em desfecho, propõe a Secex-TCE considerar revel o Sr. Manoel Paixão da Silva, dando-se prosseguimento ao processo, nos termos do art. 12, § 3.º, da Lei n.º 8.443/1992, acolher parcialmente as alegações de defesa da Sra. Helen Lucy Mendes Guimarães Begot e do Sr. Jhordan Laranjeiras de Oliveira Mendes Amaral, com afastamento do débito a eles imputado, e julgar regulares com ressalva as contas dos três responsáveis identificados, com fundamento nos arts. 1.º, inciso I, 16, inciso II, 18 e 23, inciso II, da Lei n.º 8.443/1992, dando-lhes quitação.
9.	Manifestamos nossa concordância com as razões aduzidas pela Unidade Técnica no sentido do não cabimento da condenação em débito dos responsáveis. Porém, quanto ao encaminhamento, ao invés do julgamento regular com ressalva das contas dos gestores, entendemos que o caso reclama o arquivamento do processo, sem julgamento do mérito, por ausência de pressupostos de constituição e de desenvolvimento válido e regular do processo, nos termos do art. 212 do Regimento Interno/TCU.
10.	Considerando os três pressupostos exigíveis para a responsabilização no TCU, ato ilícito, conduta dolosa ou culposa, e nexo de causalidade entre o dano e o comportamento do agente, observa-se no caso em apreço a não demonstração deste último. Como anotou a Secex-TCE, não ficou estabelecida uma correlação clara entre a conduta omissiva dos responsáveis e a falta de comprovação da destinação dos medicamentos adquiridos, fato irregular que motivou o suposto dano.
11.	O cenário de vulnerabilidades no controle de estoque de medicamentos, aliado aos fatores de desorganização administrativa detectada pela auditoria na secretaria de saúde do município, em que pese constituírem fatos comprometedores da boa e regular gestão dos recursos federais, podem ter derivado de outras causas.
12.	Sob esse enfoque, não há como afirmar, categoricamente, que os problemas no controle de estoque dos medicamentos tenham sido causados, de modo direto e imediato, pelas condutas omissivas descritas no parágrafo 5. Se a TCE tratasse de pagamentos indevidos, não fornecimento de medicamentos pelas empresas, desvios na distribuição ou fraude documental, para citar alguns exemplos, tornaria mais simples a individualização das condutas e o estabelecimento do necessário liame causal. Em se tratando de problemas operacionais decorrentes de falhas/deficiências na estrutura da secretaria de saúde do munícipio (na área de gestão de estoques) , revela-se tarefa árdua a obtenção de evidências que apontem a justa e efetiva responsabilização.
13.	Saliente-se que, de acordo com a jurisprudência vigente (ver enunciado representativo abaixo) , a teoria que o TCU aplica para a caracterização do nexo de causalidade é a do Dano Direto e Imediato. Segundo esse paradigma, havendo várias circunstâncias a que se reporta o resultado, deve ser considerada causa aquela mais próxima e necessária a que ele ocorra. Dito de outro modo, o dano deve ser consequência imediata do fato e/ou ato que o produziu.
Para o estabelecimento do nexo de causalidade para fins de responsabilização, aplica-se no TCU a teoria do dano direto e imediato, também chamada teoria da interrupção do nexo causal, em detrimento da teoria da equivalência das causas e da teoria da causalidade adequada. (Acórdão 1501/2018-TCU-Primeira Câmara; Rel. Min. Benjamin Zymler) 
14.	Vê-se que as omissões atribuídas aos responsáveis na TCE podem não ter direta e imediatamente influenciado o dano. O que a auditoria constatou foi uma condição de desorganização administrativa no controle de estoques. A partir dessa situação, inferiu-se que seria decorrente da insuficiência de atos definidores das atribuições de gestão e de procedimentos padronizados de efetivo controle dos medicamentos (condutas descritas nas citações) . Todavia, não se perquiriu na fiscalização se teria havido causas mais próximas, relacionadas ao funcionamento do almoxarifado, que poderiam estar associadas às falhas detectadas na destinação dos medicamentos. Na dúvida quanto ao que provocou de modo direto e imediato o fato ilícito que se apura, não há como estar seguro quanto à presença do nexo causal.
15.	Além da falta de clareza quanto ao nexo causal, é possível também questionar a exatidão do débito levantado pela equipe de auditoria. Abaixo, reproduz-se o trecho do relatório de fiscalização que explicou as premissas utilizadas na obtenção do valor de R$ 1.526.325,75 (peça 30 destes autos, p. 21) .
	Na amostra auditada, existe uma quantidade de medicamentos, equivalente a R$ 1.526.325,75 em valores históricos, cuja destinação não foi devidamente comprovada pela SESAU ou implicariam no pagamento de produtos que efetivamente não ingressaram na central de armazenamento.
	A SESAU disponibilizou os documentos constantes à peça 109 em resposta ao ofício de requisição 12-320/2017 à peça 107 a partir do qual a equipe solicitou relatórios de saldos e de movimentação de uma amostra de 34 medicamentos nas datas ali estabelecidas. A requisição tinha por finalidade dispor aos membros da equipe de documentos que lhes permitissem verificar a compatibilidade com o inventário de estoque (peça 168) . Em outras palavras, a partir do saldo em uma data inicial (si) , saldo em uma final (sf) , total de entradas e de saídas entre essas datas (E e S) de um determinado medicamento, seria possível verificar se a equação de continuidade do estoque para aquele medicamento, si + E - S - sf = 0, se confirmava.
	O tratamento das informações descritas anteriormente resultou na tabela presenta à peça 178. A coluna 'Entradas' reflete os medicamentos descritos nas notas fiscais emitidas pelas fornecedoras. A coluna 'Saídas' consolida para cada fármaco os dados prestados pela SESAU à peça 109, p. 2- 12. A coluna 'Saldo final' contém as quantidades inventariadas pela equipe (peça 168) . A coluna 'Saldo inicial' é um campo calculado de acordo com a equação da continuidade do estoque. O valor com o sinal invertido dessas quantidades multiplicado pelo preço unitário (PU) resultou nas linhas da coluna 'Débito (R$) '. O total apresentado ao fim da coluna é a soma dos valores tidos em débito. Obviamente, ali se desconsideram os itens que satisfazem a equação de continuidade do estoque (itens 121, 71, 72, 95, 141, 146, 150, 158 e 163) .
16.	Embora louvável o esforço da equipe de fiscalização em apurar dados e utilizar a equação de continuidade do estoque para determinar o dano, não há certeza inequívoca se os documentos que deram suporte às variáveis de entrada e saída da fórmula aplicada estão completos no processo (notas fiscais das fornecedoras e dados prestados pela SESAU) . Por exemplo, se tomarmos os dados de saída de medicamentos prestados pela SESAU (peça 109, pp. 3-12; TC Processo 023.262/2017-6) , não há identificação dos números dos documentos de entrega, o que fragiliza a prova e seu consequente uso como parâmetro de cálculo do débito.
17.	Ademais, as causas da ocorrência do achado, transcritas abaixo, mostram um quadro de grande descontrole no almoxarifado, o que corrobora a percepção de ausência de gestão confiável de dados, informações e documentos.
- Não há no almoxarifado central de Marituba qualquer tipo de controle informatizado ou mesmo manual mínimo que seja e que permita, por exemplo, conhecer a qualquer momento e sem grande esforço o total de medicamentos em estoque, a movimentação de fármacos num determinado período de tempo (entradas, saídas, destinação) ou quantidades enviadas por unidade de saúde num período de tempo.
18.	Portanto, a possibilidade de os autos não conterem informações completas da movimentação do estoque de medicamentos fragiliza a quantificação do débito com exatidão, pelo real valor devido, ou mediante estimativa que seguramente não excederia esse último valor, conforme preceitua o art. 8.º da IN/TCU n.º 71/2012.
19.	Acerca desse ponto, mencione-se o enunciado abaixo da Jurisprudência Selecionada do TCU, cuja solução é pelo arquivamento dos autos em situações de débito impreciso ou incerto.
A incerteza quanto ao montante e à própria existência do débito, em decorrência da impossibilidade de obtenção de dados necessários à adequada metodologia de cálculo do prejuízo ao erário, impõe o arquivamento, sem exame do mérito, da tomada de contas especial, por ausência de pressuposto de desenvolvimento válido e regular do processo, com fundamento no art. 201, § 3º, c/c o art. 212 do Regimento Interno do TCU. (Acórdão 6903/2018-TCU-Segunda Câmara; Rel. Min. Ana Arraes) 
20.	Frente à demonstração da ausência de nexo entre a situação originária do pretenso dano e a conduta dos agentes responsáveis, e da imprecisão na determinação do débito a partir das evidências/papéis de trabalho colhidos na auditoria, conclui-se que os autos não contêm elementos aptos à formação de juízo sobre as contas dos responsáveis, o que nos conduz ao entendimento, mais adequado à situação descrita, de que a tomada de contas especial deve ser arquivada, sem julgamento do mérito, ante a ausência de pressuposto de desenvolvimento válido e regular do processo.
21.	Por último, concorda-se com a Unidade Técnica que as irregularidades e eventuais sanções relativas à condição de desorganização administrativa do almoxarifado na secretaria municipal poderão ser avaliadas nas audiências determinadas no processo de auditoria (TC Processo 023.262/2017-6; Acórdão 2107/2018-TCU-Plenário) .
22.	Pelo exposto, com as devidas vênias por divergir da Secex-TCE, esta representante do Ministério Público de Contas propõe arquivar a presente tomada de contas especial, sem julgamento do mérito, ante a ausência de pressupostos de constituição e de desenvolvimento válido e regular do processo, com fundamento no art. 212 do Regimento Interno/TCU."
	É o Relatório.

Ernildo do Carmo Vieira (7.536/OAB-PA), Dennis Henrique Reis Chaves (24.451/OAB-PA) e outros, representando Jhordan Laranjeiras de Oliveira Mendes Amaral; Dennis Henrique Reis Chaves (24.451/OAB-PA), Olavo Peres Henderson e Silva Junior (9.284/OAB-PA) e outros, representando Helen Lucy Mendes Guimaraes Begot.

Procuradora-Geral Cristina Machado da Costa e Silva.

TOMADA DE CONTAS ESPECIAL. SECRETARIA DE SAÚDE DO MUNICÍPIO DE MARITUBA/PA. AQUISIÇÃO DE MEDICAMENTOS DO PROGRAMA DE ASSISTÊNCIA FARMACÊUTICA CUSTEADOS COM RECURSOS FEDERAIS. DEFICIÊNCIA NO CONTROLE DE ESTOQUE DE MEDICAMENTOS. CITAÇÃO. AUSÊNCIA DE CONJUNTO PROBATÓRIO ROBUSTO PARA SUPORTAR A IMPUTAÇÃO DE DÉBITO AOS RESPONSÁVEIS. ACOLHIMENTO PARCIAL DAS ALEGAÇÕES DE DEFESA. ARQUIVAMENTO, SEM JULGAMENTO DE MÉRITO, POR AUSÊNCIA DOS PRESSUPOSTOS DE CONSTITUIÇÃO E DESENVOLVIMENTO VÁLIDO E REGULAR DO PROCESSO. CIÊNCIA.

TOMADA DE CONTAS ESPECIAL (TCE)

Secretaria de Controle Externo de Tomada de Contas Especial (SecexTCE).

Aprecia-se tomada de contas especial (TCE) constituída em cumprimento ao Acórdão 2107/2018-TCU-Plenário, proferido no processo TC Processo 023.262/2017-6, que determinou a constituição de sete TCEs em decorrência de débitos identificados no curso de auditoria de conformidade, realizada na Secretaria Estadual de Saúde do Pará e na Secretaria de Saúde dos municípios de Barcarena/PA e de Marituba/PA, cujo objetivo era avaliar a aquisição de medicamentos do programa de assistência farmacêutica com recursos federais, nos exercícios de 2015 a 2017.
2.	O presente processo se refere especificamente ao Município de Marituba/PA e o suposto dano ocasionado ao erário foi o desvio de medicamentos adquiridos pela Secretaria Municipal de Saúde do referido município, oriundos dos contratos celebrados com as empresas Cristalfarma e Socibra - contratos 01 e 02-040816/5-PMM-PP-SESAU - comprovado pela ausência de destinação dos referidos medicamentos (Relatório de Fiscalização da Auditoria de Conformidade, peça 30, p. 20-22 - achado de auditoria III.2) .
3.	No caso, foi promovida a citação dos responsáveis Helen Lucy Mendes Guimarães Begot, na condição de secretária municipal de saúde de Marituba/PA, Jhordan Laranjeiras de Oliveira Mendes Amaral e Manoel Paixão da Silva, ambos na condição de Coordenador do Almoxarifado Central e Patrimônio da Secretaria Municipal de Saúde de Marituba/PA, pelo valor histórico de R$ 1.526.325,75, em razão da não comprovação da boa e regular destinação dos medicamentos adquiridos por força dos mencionados contratos.
4.	Notificados de forma regular e válida, em plena conformidade com os normativos acerca da matéria, os responsáveis Helen Lucy Mendes Guimarães Begot e Jhordan Laranjeiras de Oliveira Mendes Amaral apresentaram defesa (peças 50 e 49, respectivamente) , alegando, em síntese: i) ausência de dolo e de má-fé; ii) carência de provas robustas capazes de manter os responsáveis como réus nos autos; iii) ausência de dano ao erário público; iv) mera irregularidade formal, pois se está diante de um ato que demonstra a vulnerabilidade dos procedimentos de controle de estoque da SESAU; v) relatório de fiscalização da auditoria apenas supõe que existiram irregularidades formais no processo; e vi) ausente qualquer benefício indevido ou demonstração de dano ao erário.
5.	O responsável Manoel Paixão da Silva não apresentou alegações de defesa, devendo ser considerado revel, dando-se prosseguimento ao processo, conforme preceitua o art. 12, § 3º, da Lei 8.443/1992 c/c o art. 202, § 8º, do Regimento Interno do TCU (RI/TCU) .
6.	Após analisar tais alegações, a Secretaria de Controle Externo de Tomada de Contas Especial - SecexTCE propôs o acolhimento parcial das defesas apresentadas, aproveitando-as em relação ao responsável Manoel Paixão da Silva, revel nestes autos, e o julgamento pela regularidade com ressalvas das presentes contas, ante a ausência de um conjunto probatório robusto para suportar a imputação de débito aos responsáveis. 
7.	Considerou a unidade técnica instrutora que a equipe de auditoria não listou comprovações (ou mesmo contexto de fortes indícios) de que os medicamentos tenham sido desviados ou até mesmo perdidos e, por isso, entendeu que: i) se trata de relevante achado de auditoria, em função da elucidação da situação de desordem administrativa, sem, entretanto, os elementos necessários à imputação do débito; e ii) apenar a má conduta administrativa e organizacional por parte dos responsáveis com a imputação de débito se afigura incongruente. 
8.	Por fim, a SecexTCE destacou que essa condição de grande desorganização administrativa encontrada na secretaria municipal de saúde de Marituba poderia ser motivo de aplicação de multa aos gestores, fato tratado no bojo do próprio processo de auditoria (TC Processo 023.262/2017-6) , conforme autorizado no Acórdão 2107/2018-TCU-Plenário.
9.	O Ministério Público junto a este Tribunal manifestou concordância com as razões aduzidas pela Unidade Técnica Especializada no sentido do não cabimento da condenação em débito dos responsáveis. 
10.	Entendeu o Parquet junto ao TCU que:
10.1.	As omissões atribuídas aos responsáveis nesta TCE podem não ter direta e imediatamente influenciado o dano;
10.2.	A auditoria constatou uma condição de desorganização administrativa no controle de estoques e, a partir dessa situação, inferiu que seria decorrente da insuficiência de atos definidores das atribuições de gestão e de procedimentos padronizados de efetivo controle dos medicamentos (condutas descritas nas citações) ;
10.3.	Não se perquiriu na fiscalização se teria havido causas mais próximas, relacionadas ao funcionamento do almoxarifado, que poderiam estar associadas às falhas detectadas na destinação dos medicamentos; 
10.4.	Não há como afirmar, categoricamente, que os problemas no controle de estoque dos medicamentos tenham sido causados, de modo direto e imediato, pelas condutas omissivas pelas quais os responsáveis foram chamados aos autos; e
10.5.	Na dúvida quanto ao que provocou de modo direto e imediato o fato ilícito que se apura, não há como estar seguro quanto à presença do nexo causal.
11.	Porém, quanto ao encaminhamento, ao invés do julgamento regular com ressalva das contas dos gestores, entendeu o MP/TCU que o caso reclama o arquivamento do processo, sem julgamento do mérito, por ausência de pressupostos de constituição e de desenvolvimento válido e regular do processo, nos termos do art. 212 do Regimento Interno/TCU.
12.	Acolho as conclusões contidas nos pareceres exarados nos autos, cujos fundamentos incorporo às minhas razões de decidir, no sentido de que inexiste nos autos comprovação robusta do desvio de medicamentos no âmbito do almoxarifado de Marituba/PA, a justificar a condenação em débito dos gestores municipais responsabilizados nesta TCE.
13.	Quanto ao desfecho destes autos, pedindo vênias à SecexTCE, acompanho o encaminhamento proposto pelo MPTCU de que os autos não contêm elementos aptos à formação de juízo sobre as contas dos responsáveis, o que nos conduz ao entendimento, dadas as particularidades deste caso, de que a presente tomada de contas especial deve ser arquivada, sem julgamento do mérito, ante a ausência de pressuposto de desenvolvimento válido e regular do processo.
14.	De fato, os elementos de convicção até aqui obtidos pelo TCU não evidenciam, com segurança, a ocorrência de dano concreto ao erário. Como assinalado pelo douto Parquet, observa-se no caso em apreço a não demonstração do nexo de causalidade entre o suposto dano e o comportamento dos gestores responsabilizados nesta TCE.
15.	Por elucidativo, transcrevo, a seguir, trechos das percucientes análises feitas pela unidade técnica especializada e pelo MPTCU, às quais aquiesço integralmente, por suficiente ao pleno esclarecimento da matéria:
15.1.	Instrução da SecexTCE de peça 59:
24. 	Contudo, algumas considerações apresentadas pela defesa da responsável contêm certa razoabilidade. Efetivamente, parece desproporcional a correlação estabelecida pela equipe de auditoria do TCU, entre a conduta omissiva da responsável, qual seja, a ausência de atos definindo as atribuições dos responsáveis que garantissem o efetivo gerenciamento do estoque de medicamentos adquiridos, e a conclusão de que não houve a comprovação da boa e regular destinação dos medicamentos adquiridos.
25. 	É certo que a equipe de auditoria encontrou um quadro de completa desorganização administrativa na secretaria de saúde do município de Marituba. Foram elencadas como causas da irregularidade: i) vulnerabilidade dos procedimentos de controle de estoque; ii) falta de controle informatizado ou manual que permitisse conhecer o estoque, a qualquer momento, sem grande esforço; iii) omissão da autoridade e/ou equipe responsável pelo armazenamento e controle do estoque dos medicamentos, iv) ausência de supervisão das atividades desempenhadas, sobretudo pelo responsável do almoxarifado onde se armazenam os medicamentos do programa farmacêutico de Marituba. Como consequência da irregularidade, citou a falta de medicamentos para atender a população (efeito real) . É possível vislumbrar que tal cenário pode incentivar e ser um facilitador da prática de atos lesivos à administração.
 (...) 
31. 	Aproveita-se em relação ao responsável Jhordan Laranjeiras de Oliveira Mendes Amaral as mesmas considerações e análises formuladas anteriormente em relação à Sra. Helen Lucy Mendes Guimarães Begot.
32. 	Também em relação ao responsável Jhordan Laranjeiras de Oliveira Mendes Amaral, se afigura desproporcional a correlação estabelecida pela equipe de auditoria do TCU, entre a conduta omissiva do responsável no controle de estoque de medicamentos da secretaria municipal de saúde, qual seja, a ausência ou insuficiência de procedimentos padronizados que garantissem o efetivo controle de entrada e saída de medicamentos, e a conclusão de que não houve a comprovação da boa e regular destinação dos medicamentos adquiridos.
15.2.	Pronunciamento do Parquet junto ao Tribunal de peça 62:
11.		O cenário de vulnerabilidades no controle de estoque de medicamentos, aliado aos fatores de desorganização administrativa detectada pela auditoria na secretaria de saúde do município, em que pese constituírem fatos comprometedores da boa e regular gestão dos recursos federais, podem ter derivado de outras causas.
12.		Sob esse enfoque, não há como afirmar, categoricamente, que os problemas no controle de estoque dos medicamentos tenham sido causados, de modo direto e imediato, pelas condutas omissivas descritas no parágrafo 5. Se a TCE tratasse de pagamentos indevidos, não fornecimento de medicamentos pelas empresas, desvios na distribuição ou fraude documental, para citar alguns exemplos, tornaria mais simples a individualização das condutas e o estabelecimento do necessário liame causal. Em se tratando de problemas operacionais decorrentes de falhas/deficiências na estrutura da secretaria de saúde do munícipio (na área de gestão de estoques) , revela-se tarefa árdua a obtenção de evidências que apontem a justa e efetiva responsabilização.
13.		Saliente-se que, de acordo com a jurisprudência vigente (ver enunciado representativo abaixo) , a teoria que o TCU aplica para a caracterização do nexo de causalidade é a do Dano Direto e Imediato. Segundo esse paradigma, havendo várias circunstâncias a que se reporta o resultado, deve ser considerada causa aquela mais próxima e necessária a que ele ocorra. Dito de outro modo, o dano deve ser consequência imediata do fato e/ou ato que o produziu.
Para o estabelecimento do nexo de causalidade para fins de responsabilização, aplica-se no TCU a teoria do dano direto e imediato, também chamada teoria da interrupção do nexo causal, em detrimento da teoria da equivalência das causas e da teoria da causalidade adequada. (Acórdão 1501/2018-TCU-Primeira Câmara; Rel. Min. Benjamin Zymler) 
14.		Vê-se que as omissões atribuídas aos responsáveis na TCE podem não ter direta e imediatamente influenciado o dano. O que a auditoria constatou foi uma condição de desorganização administrativa no controle de estoques. A partir dessa situação, inferiu-se que seria decorrente da insuficiência de atos definidores das atribuições de gestão e de procedimentos padronizados de efetivo controle dos medicamentos (condutas descritas nas citações) . Todavia, não se perquiriu na fiscalização se teria havido causas mais próximas, relacionadas ao funcionamento do almoxarifado, que poderiam estar associadas às falhas detectadas na destinação dos medicamentos. Na dúvida quanto ao que provocou de modo direto e imediato o fato ilícito que se apura, não há como estar seguro quanto à presença do nexo causal.
 (...) 
20.		Frente à demonstração da ausência de nexo entre a situação originária do pretenso dano e a conduta dos agentes responsáveis, e da imprecisão na determinação do débito a partir das evidências/papéis de trabalho colhidos na auditoria, conclui-se que os autos não contêm elementos aptos à formação de juízo sobre as contas dos responsáveis, o que nos conduz ao entendimento, mais adequado à situação descrita, de que a tomada de contas especial deve ser arquivada, sem julgamento do mérito, ante a ausência de pressuposto de desenvolvimento válido e regular do processo.
16.	Como visto, as análises conduzidas nos autos demonstram a existência de fragilidades no controle de estoques da municipalidade, mas não comprovam que, de fato, os responsáveis deram uma destinação ilegal aos medicamentos estocados no almoxarifado municipal. 
17.	No caso, a imputação de débito nestes autos baseou-se na presunção de que o sistema de controle de saída de medicamentos não era adequado, ante a ausência de documentos comprobatórios da entrada e saída de medicamentos e da comprovação do destino dado aos medicamentos. Já a conduta atribuída aos responsáveis em sede de citação foi a omissão na supervisão das atividades e no controle de estoque dos medicamentos adquiridos, ante a ausência de atos (ordem de serviço, portaria, decreto, etc.) definindo as atribuições dos responsáveis e a ausência ou insuficiência de procedimentos padronizados que garantissem o efetivo controle de entrada e saída de medicamento.
18.	Em que pese propiciar a prática de irregularidades, a inadequação do sistema de controle de estoques de medicamentos nos almoxarifados municipais, não é suficiente para, por si só, levar à conclusão da ocorrência de dano ao erário. 
19.	Diante disso, julgo mais adequado o encaminhamento proposto pelo Ministério Público junto a este Tribunal, de arquivamento da presente tomada de contas especial, sem o julgamento de mérito, por ausência dos pressupostos de constituição e desenvolvimento válido e regular do processo, sem prejuízo de, diante da superveniência de novos elementos de convicção, o TCU vir a reavaliar a matéria.
20.	Cabe, também, a promoção da providência sugerida pelo douto Parquet, no sentido de que o Departamento de Auditoria do SUS - Denasus seja cientificado da fragilidade dos controles existentes nos almoxarifados do Município de Marituba/PA, com a recomendação para que, quando possível, avalie os controles de movimentação dos produtos farmacêuticos na municipalidade.
21.	Por fim, registro que o encaminhamento que ora estou levando ao colegiado está em linha com o decidido no âmbito do Acórdão 1.888/2022-TCU-2ª Câmara, prolatado nos autos do processo TC Processo 037.245/2018-0, que tratou de tomada de contas especial constituída em cumprimento ao Acórdão 2107/2018-TCU-Plenário, proferido no TC Processo 023.262/2017-6, relativo à auditoria de conformidade integrante de Fiscalização de Orientação Centralizada realizada em municípios do Estado do Pará com vistas a avaliar a aquisição de medicamentos do programa de assistência farmacêutica com recursos federais, nos exercícios de 2015 a 2017. Referida TCE cuidou, especificamente, de suposto dano ao erário devido à saída do almoxarifado municipal, sem comprovação do destino, de medicamentos adquiridos no bojo dos Contratos 10.197/2015 e 10.214/2015, firmados entre o Município de Barcarena/PA e as empresas F. Cardoso & Cia. Ltda. e Dias e Pantoja Ltda. - Dismed.
	Pelas razões expostas, VOTO no sentido de que seja adotado o acórdão que ora submeto à apreciação deste colegiado.
TCU, Sala das Sessões, em 31 de maio de 2022.
Ministro JOÃO AUGUSTO RIBEIRO NARDES 
Relator